臺灣高等法院臺中分院刑事裁定
111年度抗字第685號
抗  告  人  
即受扣押人  胡芯惠
上列抗告人即受扣押人因違反銀行法等案件，不服臺灣彰化地方
法院111年度聲扣字第12號，中華民國111年5月12日裁定，提起
抗告，本院裁定如下：
    主  文
抗告駁回。
    理  由
一、抗告人即受扣押人胡芯惠（下稱抗告人）抗告意旨略以：本
    件扣押裁定之附表所示編號2、3、6之財產，現已非抗告人
    名下之財產，既非抗告人之財產，即非屬犯罪所得之範疇，
    故無保全該財產之必要性可言，是抗告人依刑事訴訟法第41
    6條第1項第1款之規定，對本件刑事裁定提起抗告云云。
二、按可為證據或得沒收之物，得扣押之。扣押物若無留存之必
    要者，不待案件終結，應以法院之裁定或檢察官命令發還之
    。扣押物因所有人、持有人或保管人之請求，得命其負保管
    之責，暫行發還。扣押物未經諭知沒收者，應即發還；但上
    訴期間內或上訴中遇有必要情形，得繼續扣押之，刑事訴訟
    法第133條第1項、第142條第1項前段、第2項、第317條分別
    定有明文。而所謂扣押物無留存之必要者，乃指非得沒收之
    物，且又無留作證據之必要者，始得依前開規定發還；惟倘
    扣押物尚有留存之必要者，即得不予發還；又該等扣押物有
    無留存之必要，並不以經確認可為證據或係得沒收之物為必
    要。又扣押物不以屬於被告所有者為限，是否有繼續扣押之
    必要或應予發還，事實審法院自得本於職權，依審判之需要
    及訴訟進行之程度，審酌裁量（最高法院103年度台抗字第7
    20號、103年度台抗字第673號、101年度台抗字第255號裁定
    意旨參照）。次按為避免犯罪者保有犯罪所得，以杜絕犯罪
    誘因，而澈底剝奪犯罪所得，民國105年7月1日修正施行之
    刑法第38條之1第1至4項規定：犯罪所得，屬於犯罪行為人
    者，沒收之。但有特別規定者，依其規定。犯罪行為人以外
    之自然人、法人或非法人團體，因下列情形之一取得犯罪所
    得者，亦同：明知他人違法行為而取得。因他人違法行為
    而無償或以顯不相當之對價取得。犯罪行為人為他人實行
    違法行為，他人因而取得。前2項之沒收，於全部或一部不
    能沒收或不宜執行沒收時，追徵其價額。第1項及第2項之犯
    罪所得，包括違法行為所得、其變得之物或財產上利益及其
    孳息。故對犯罪行為人及非善意第三人取得之犯罪所得，採
    義務沒收主義，應予沒收。且除犯罪所得財物或財產上利益
    之原物沒收之外，尚包括於不能原物沒收時之替代價額之追
    徵。又倘不法犯罪所得未能有效及時保全，犯罪者於案發後
    ，立即藏匿或移轉，日後縱使判決諭知沒收，也無從實現，
    不僅使偵查、審判作為枉然，更將令司法滿足實現正義之目
    的落空，因此，修正刑事訴訟法第133條第2項規定，為保全
    追徵，必要時得酌量扣押犯罪嫌疑人、被告或第三人之財產
    ，乃學理上所稱之「犯罪利得扣押」，賦予凍結（保全）人
    民財產權之法律依據，有別於保全偵查犯罪證據之「證據扣
    押」。再者，刑事審判程序，在確定刑罰權之有無及其範圍
    ；而扣押則屬保全程序，係為保全將來沒收、追徵之目的，
    禁止犯罪嫌疑人或第三人處分其財產所實施之強制處分，兩
    者性質有別。故扣押與否之審查，僅在判斷有無實施扣押處
    分之必要，至於犯罪嫌疑人是否成立犯罪，乃日後本案實體
    上判斷之問題。修正刑法第38條之2立法理由亦指出：「因
    犯罪所得之沒收，性質上屬類似不當得利之衡平措施，非屬
    刑罰，自不適用嚴格證明法則，僅需自由證明為已足，以表
    明合理之證明負擔。」因此，如有相當具體事由，足以令人
    相信犯罪嫌疑人於未來恐有追徵困難或脫產之可能時，即有
    實施扣押處分之必要，而得裁定扣押相關財產。此與認定犯
    罪事實所依憑證據，需達無合理懷疑程度者，尚有不同，合
    先說明。
三、經查：
  ㈠原裁定經核閱聲請人所提出本件扣押裁定聲請書及其偵查報
    告暨卷附本案相關卷證資料（基於偵查不公開，爰不於此詳
    載），認本件受扣押人林建宏自100年陸續招募投資人投資
    ，以投資當舖、布廠等事業，向多數人或不特定之人收受款
    項或吸收資金，未經主管機關核定，以保本、超高額利潤等
    作為誘因，約定定期給付利息，以吸引被害人將大筆存款或
    金額匯入林建宏所指定之帳戶，並偽造其他公司支票以取信
    被害人；抗告人胡芯惠亦提供其名下公司之支票並幫助林建
    宏偽造支票，使被害人誤信林建宏投資項目及營運狀況而交
    付相關資金，總計受害金額高達新臺幣（下同）5億6181萬4
    360元等情，受扣押人林建宏及抗告人胡芯惠之罪嫌確屬重
    大，且本件被害人損失甚鉅，則本案將來即有判決諭知沒收
    犯罪所得及於不能沒收時追徵抵償之可能性，原裁定因認本
    件為確保將來可能之執行而有扣押之必要性，所為之論據，
    洵非無據，於法並無違誤。再依卷證資料所示，聲請人聲請
    扣押受扣押人林建宏及抗告人胡芯惠所有如附表所示之資產
    總淨值合計約290餘萬元，尚不及300萬元，遠低於上開估計
    其達5億元以上之犯罪所得金額，是原裁定准予扣押抗告人
    等人所有之如附表所示之財產，亦未違反比例原則，要無失
    當之處。
  ㈡抗告人上開抗告意旨雖稱附表所示編號2、3、6號之財產，現
    已非抗告人名下，無扣押之必要云云。惟扣押屬一種保全程
    序，係為保全將來沒收、追徵之目的，而禁止犯罪嫌疑人或
    第三人處分其財產所實施之強制處分，法院就扣押與否之審
    查，僅在判斷有無實施扣押強制處分之必要。因本案目前尚
    在檢察官偵查中，抗告人等人是否有違反銀行法等之犯行、
    其犯罪事實及情節為何、犯罪所得財物或財產上利益之數額
    為何、附表所示之物是否均為犯罪所得之物、可否作為將來
    追徵抗告人及其他共犯不法所得之客體等節，均有待檢察官
    進一步調查、釐清，綜合全部卷證資料認定之。況觀之財團
    法人金融法制暨犯罪防治中心回覆之林建宏、胡芯惠保險保
    單資料，附表所示編號2、3、6號之保險契約，其被保險人
    均為胡芯惠，是該等保單之價值準備金仍有可能為本案違反
    銀行法沒收犯罪所得之標的。本院酌量上情，為澈底剝奪犯
    罪所得、保全日後執行之需要，在本案尚未確定之前，自有
    扣押之必要。是抗告人前開抗告意旨指摘原裁定不當，難謂
    可採。
  ㈢綜上所述，原裁定綜合各項事證，裁定准予扣押抗告人如附
    表所示之物，經核並無不當，亦尚無違比例原則，抗告意旨
    上開所指自無可採，本件抗告為無理由，應予駁回。　　
四、據上論斷，應依刑事訴訟法第412條，裁定如主文。
中　　華　　民　　國　 111　　年　　 7　　月　　28　　日
            刑事第七庭   審判長法　官  梁  堯  銘
                               法　官  王  鏗  普
                               法　官  羅  國  鴻
以上正本證明與原本無異。
不得再抗告。           
                               書記官  吳  姁  穗
　　　　　　　　　　　　　　　 
中　　華　　民　　國　　111 　年　　7 　　月　　28　　日
附表：
編號 受扣押人姓名  保險公司/保單號碼      財產類型 估算價值及金額 1１ 林建宏 國泰人壽/0000000000 保單價值準備金 新臺幣46,738元 2２ 胡芯惠 富邦人壽/0000000000-0 保單價值準備金 新臺幣453,566元 3 胡芯惠 富邦人壽/0000000000-0 保單價值準備金 新臺幣141,710元 4２ 胡芯惠 新光人壽/0000000000 保單價值準備金 新臺幣607,336元 5 胡芯惠 新光人壽/0000000000 保單價值準備金 美金10761.92元(估算約新臺幣322,427元；計算式：10761.92X29.96＝322427.1232) 6 胡芯惠 新光人壽/0000000000 保單價值準備金 美金34914.8元(估算約新臺幣1,046,047元；計算式：34914.8X29.96＝0000000.408) 7 胡芯惠 中華郵政/00000000 保單價值準備金 新臺幣291,065元